【裁判字號】    99,上訴,1501
【裁判日期】    991214
【裁判案由】    偽證等
【裁判全文】
臺灣高等法院高雄分院刑事判決        99年度上訴字第1501號
上  訴  人  臺灣高雄地方法院檢察署檢察官
被      告  葉安純
            李增慶
上列上訴人因被告等偽證等案件，不服臺灣高雄地方法院99年度
訴字第674 號中華民國99年7 月22日第一審判決（起訴案號：臺
灣高雄地方法院檢察署98年度偵字第23800 號），提起上訴，本
院判決如下：
    主  文
上訴駁回。
    理  由
一、公訴意旨略以：
  (一)被告葉安純明知陳春、呂政憲及鄭鴻文於民國97年10月13
    日21時，進入其位於高雄市○○區○○街399 號之住處1 樓
    客廳討論債務問題時，陳春當時並未對其子陳○升（少年
    ；年籍詳卷）喊「不准上樓」及強拉陳○升之手臂不讓其上
    樓等情，竟為規避陳春向其追索債務，意圖使陳春受刑
    事處分，基於誣告之犯意，於97年10月14日0 時10分許，在
    高雄市政府警察局楠梓分局右昌派出所，虛構事實向員警佯
    稱：「陳春有拉其子陳○升手不讓他上樓，並大聲恐嚇不
    要上樓，伊硬把他們拉開後才帶小孩上樓」，並基於係陳○
    升之法定代理人地位，以此不實之事項，對陳春提出妨害
    自由之刑事告訴，而向警誣告犯罪。
  (二)被告李增慶於97年10月當時為葉安純之男朋友，於98年2 月
    25日16時許，檢察官於臺灣高雄地方法院檢察署第13偵查庭
    調查98年度偵字第580 號陳春等人妨害自由案件中傳喚其
    為證人，其明知97年10月13日21時，陳春並未強拉陳○升
    之手臂，竟基於偽證之犯意，供前為證人具結後，虛偽證述
    「陳春強拉陳○升手臂，不讓陳○升上樓」等重要關係事
    項，足生影響國家司法權之行使。
    因認被告葉安純、李增慶分別涉犯刑法第169 條第1 項之誣
    告罪嫌及同法第168 條之偽證罪嫌云云。
二、關於證據能力意見：
  (一)按被告以外之人於檢察事務官、司法警察官或司法警察調查
    中所為之陳述，與審判中不符時，其先前之陳述具有較可信
    之特別情況，且為證明犯罪事實存否所必要者，得為證據，
    刑事訴訟法第159 條之2 定有明文。是依本條規定，被告以
    外之人於檢察事務官、司法警察（官）調查時所為之陳述，
    屬傳聞證據，依同法第159 條第1 項規定，本無證據能力，
    必具備「信用性」及「必要性」二要件，始例外得適用上開
    第159 條之2 規定，認有證據能力，而得採為證據。此之「
    必要性」要件，必須該陳述之重要待證事實部分，與審判中
    之陳述有所不符，包括審判中改稱忘記、不知道等雖非完全
    相異，但實質內容已有不符者在內，且該審判外之陳述，必
    為證明犯罪之待證事實存在或不存在所不可或缺，二者兼備
    ，始足當之。故此所謂「為證明犯罪事實存否所必要者」，
    既必須達不可或缺之程度，自係指就具體個案案情及相關卷
    證判斷，為發現實質真實目的，認為除該項審判外之陳述外
    ，已無從再就同一供述者取得與其上開審判外陳述相同供述
    內容，倘以其他證據代替，亦無從達到同一目的之情形而言
    （最高法院95年度台上字第4414號判決意旨參照）。而所謂
    「具有可信之特別情況」，係屬「信用性」之證據能力要件
    ，而非「憑信性」之證據證明力，法院應經調查，依於審判
    外為陳述時之外部附隨環境或條件，除詢問有無出於不正方
    法、陳述是否出於非任意性外，兼須就有無違反法定障礙事
    由期間不得詢問及禁止夜間詢問之規定、詢問時是否踐行告
    知義務、警詢筆錄所載與錄音或錄影內容是否相符等各項為
    整體之考量，以判斷其先前之陳述，是否出於「真意」之信
    用性獲得確切保障（最高法院98年度台上字第7645號判決意
    旨參照）。被告2 人主張：陳春、呂政憲、鄭鴻文及陳建
    發等4 人警詢筆錄，均為審判外陳述，無證據能力等語。經
    查，呂政憲、陳建發等2 人未於法院審理時到庭作證，陳春
    、鄭鴻文等2 人則於原審審理時到庭作證，但該2 人於原
    審審理時所證，與其等於警詢時之陳述，並無不符。參諸上
    開說明，陳春、呂政憲、鄭鴻文及陳建發等4 人之警詢筆
    錄，均係審判外之陳述，且無得作為證據之例外情形，故均
    無證據能力。
  (二)再按被告以外之人於偵查中向檢察官所為陳述，除顯有不可
    信之情況者外，得為證據，刑事訴訟法第159 條之1 第2 項
    定有明文。偵查中對被告以外之人所為之偵查筆錄，性質上
    屬傳聞證據。惟現階段刑事訴訟法規定檢察官代表國家偵查
    犯罪、實施公訴，依法其有訊問被告、證人及鑑定人之權，
    證人、鑑定人且須具結，而實務運作時，檢察官偵查中向被
    告以外之人所取得之陳述，原則上均能遵守法律規定，不致
    違法取供，其可信度極高。職是，被告以外之人前於偵查中
    已具結而為證述，除反對該項供述得具有證據能力之一方，
    已釋明「顯有不可信之情況」之理由外，不宜即遽指該證人
    於偵查中之陳述不具證據能力。然證人依法應具結而未具結
    者，其證言不得作為證據，同法第158 條之3 亦有明文。被
    告葉安純主張：陳春、呂政憲、鄭鴻文及陳建發等4 人偵
    訊筆錄，均係審判外陳述，無證據能力云云。經查，陳春
    於98年1 月22日、同年2 月25日、同年5 月13日偵訊筆錄，
    呂政憲於98年1 月22日偵訊筆錄，鄭鴻文於98年1 月22日、
    同年2 月25日偵訊筆錄，均係以被告身分受檢察官訊問而為
    陳述，故該等陳述雖未具結，但並不違反上開證人依法應具
    結之規定；另呂政憲於98年10月1 日偵訊筆錄，鄭鴻文於98
    年9 月4 日偵訊筆錄、陳建發於98年9 月4 日偵訊筆錄，則
    均係該等3 人於偵查中，受檢察官訊問時，以證人身分應訊
    而有具結，又並無證據足認其等上開陳述有顯不可信之情況
    ，且鄭鴻文於原審審理時已到庭接受當事人之對質、詰問，
    其他3 人則被告2 人均不聲請到庭對質、詰問，故上開4 人
    之偵訊筆錄，均已賦予被告2 人反對詰問之機會，依前開說
    明，其等於偵查中之陳述，均有證據能力。
  (三)末按被告以外之人於審判外之陳述，雖不符刑事訴訟法第15
    9 條之1 至第159 條之4 之規定，而經當事人於審判程序同
    意作為證據，法院審酌該言詞或書面陳述作成時之情況，認
    為適當者，亦得為證據。當事人、代理人或辯護人於法院調
    查時知有第159 條第1 項不得為證據之情形，而未於言詞辯
    論終結前聲明異議者，視為有前項之同意，同法第159 條之
    5 第1 、2 項定有明文。立法意旨在於傳聞證據未經當事人
    之反對詰問予以核實，原則上先予排除，惟若當事人已放棄
    反對詰問權，於審判程序中表明同意該等傳聞證據可作為證
    據，基於尊重當事人對傳聞證據之處分權，及證據資料愈豐
    富，愈有助於真實發見之理念，且強化言詞辯論主義，使訴
    訟程序得以順暢進行，上開傳聞證據亦均具有證據能力。查
    本案據以認定被告犯罪事實存否之其他被告以外之人之言詞
    或書面陳述，被告2 人及檢察官於本院審理時（見本院99年
    9 月30日準備程序筆錄，本院卷第24頁背面），均同意作為
    證據，且於本院言詞辯論終結前，均未聲明異議，而本院審
    酌該言詞及書面陳述作成之情況，未見有何不適當之情形，
    故依前開規定，均得為證據。
三、再按犯罪事實應依證據認定之，無證據不得認定犯罪事實。
    又不能證明被告犯罪者，應諭知無罪之判決，刑事訴訟法第
    154 條第2 項、第301 條第1 項分別定有明文。又按，事實
    之認定，應憑證據，如未能發現相當證據，或證據不足以證
    明，自不能以推測或擬制之方法，為裁判基礎；且認定不利
    於被告之事實須依積極證據，苟積極證據不足為不利於被告
    事實之認定時，即應為有利於被告之認定；另認定犯罪事實
    所憑之證據，雖不以直接證據為限，間接證據亦包括在內，
    然無論直接證據或間接證據，其為訴訟上之證明，須於通常
    一般之人均不致有所懷疑，而得確信其為真實之程度者，始
    得據之為有罪之認定，倘其證明尚未達到此一程度，而有合
    理之懷疑存在，無從使事實審法院得有罪之確信時，即應由
    法院為諭知被告無罪之判決（最高法院40年台上字第86號、
    30年上字第816 號、76年台上字第4986號判例意旨參照）。
四、公訴意旨認被告2 人涉有上開罪嫌，無非係以其等於偵查中
    之供述、證人即被告葉安純之子陳○升之證言、證人即陳春
    友人鄭鴻文、呂政憲及陳建發等人之證言，及卷附現場照
    片1 紙為其論據。訊據被告葉安純堅詞否認有何誣告犯行，
    辯稱：陳春確實有拉我兒子的手，並阻止他上樓等語；被
    告李增慶亦堅詞否認有何偽證犯行，辯稱：我當時有跟著陳
    春4 人進入屋內，有看到陳春拉葉安純兒子的手，後來
    還有走出門外報警等語。被告李增慶之原審辯護人則以：被
    告李增慶確有進入葉安純屋內，並目睹葉安純之子遭拉手阻
    止上樓之事實，於偵查中係據實以告，況且縱被告李增慶未
    進入屋內，並不代表一定看不到案發情況，本案並無積極證
    據證明被告李增慶有偽證犯行；再者，陳春當日緊握住陳
    ○升手臂，並無拉扯動作，陳○升未成傷係屬合理等語，資
    為辯護。
五、經查：
  (一)陳春與其友人呂政憲、鄭鴻文及陳建發共4 人於97年10月
    13日晚間，在被告葉安純位於高雄市○○區○○街399 號住
    處前，見被告李增慶搭載葉安純及其子陳○升回到該住處，
    即上前向被告葉安純催討工程款，且陳春、呂政憲及鄭鴻
    文等3 人確實有進入葉安純住處一樓，陳春並與被告葉安
    純發生爭吵等情，業據證人陳建發及呂政憲等2 人於偵查中
    、證人鄭鴻文及少年陳○升等2 人於偵查中及原審審理時證
    述明確（見偵二卷第5 至6 、14至15、66頁、原審訴字卷第
    58至59、66頁），復為被告葉安純及李增慶2 人所不否認，
    是此部分事實，均堪以認定。
  (二)公訴意旨認被告2 人分別涉有誣告及偽證之罪嫌，無非係以
    證人即陳春友人陳建發、鄭鴻文及呂政憲等3 人於偵查中
    已就被告李增慶並未進入被告葉安純住處，及未見到陳春
    拉住陳○升手臂等情證述明確，為其主要論據。惟被告葉安
    純、李增慶2 人均堅決否認有上開犯行，業如上述，少年陳
    ○升於偵查中並證稱：當天晚上仲介叔叔（即被告李增慶）
    載我與母親回家，有4 個人衝進家裡，我站在樓梯口前，母
    親站在我右邊叫我先上去，我要上樓去時，陳春用右手拉
    住我右手，不讓我上樓，很大聲說不許我上去，母親將我們
    2 人手拉開，後來我自己先上樓，到客廳去報警等語（見偵
    一卷第66頁），其於警詢時，就此亦為相符之陳述（見97年
    10月15日警詢筆錄，警卷第18至19頁），嗣於原審審理時，
    被告葉安純及少年陳○升2 人復就陳春拉住少年陳○升手
    臂一情亦指訴明確且相符（見原審訴字卷第50、53至54、65
    、67至69頁），而證人即案發當日製作警詢筆錄之員警李精
    洧於原審審理時亦證稱：陳○升製作警詢筆錄時，陳述「他
    們3 個人就衝進來在客廳處，有一個穿著白色衣服的人用他
    的右手抓住我的右手，大聲叫我不准上樓，那白色衣服的人
    跟我媽媽說什麼話我也聽不懂，後來我媽媽就過來將我們的
    手拉開，我就跑到樓上去打電話報案110 ，我媽媽就叫我不
    要下樓去」，這段話是陳○升自己講的，他怎麼講我就怎麼
    寫等語（見原審訴字卷第46頁），則證人陳○升就上開情形
    於警詢、偵訊及原審審理時之陳述，均相符合而始終一致，
    且並無瑕疵，而非不能採信。而證人鄭鴻文於偵查中及原審
    審理時固證稱：並未看到或聽到陳春有拉住陳○升的手等
    語（見偵二卷第6 頁、原審訴字卷第59至60頁），惟其於原
    審審理時業已證稱：當天我較晚進去葉安純屋內，我進去時
    就沒有看到陳○升，葉安純帶我上樓等語（見原審訴字卷第
    59、61頁），據此則鄭鴻文進入被告葉安純屋內時，陳○升
    已不在屋內一樓，則其上開所證：未看到或聽到陳春有拉
    住陳○升的手等語，縱可以採信，亦不能遽為被告2 人不利
    之認定。
  (三)又證人鄭鴻文於原審審理時固證稱：我進入葉安純屋內後，
    與呂政憲站在門口處，並未看到李增慶進到屋內，只知道他
    人從頭到尾都在外面抽煙，站在門口停車場那裡，距離門口
    有一段距離，約十幾公尺云云（見原審訴字卷第60至62頁）
    ，惟其於另被訴妨害自由一案偵查中曾稱：原本我與陳春
    、呂政憲站在外面，葉安純叫我們3 人進去屋內，當時仲介
    有先進去屋內，之後再出來等語明確（見偵一卷第43頁），
    故其關於被告李增慶是否曾進入屋內此一重要事項，偵查中
    及原審審理時之陳述顯有歧異，而有瑕疵。是以，證人鄭鴻
    文於原審審理時證稱：並未看到李增慶進到屋內云云之不利
    於被告李增慶之陳述，是否與事實相符，即非無疑問。而呂
    政憲及鄭鴻文2 人原與陳春同為葉安純告訴妨害自由一案
    之刑事被告，與被告葉安純立場互相對立，依常情所陳述尚
    有偏袒之虞，而鄭鴻文所證，又有上開瑕疵，則呂政憲及鄭
    鴻文2 人於原審審理時證稱：未見陳春有拉住陳○升手臂
    之行為云云，是否可以採信，亦不能無疑，而尚不能遽為被
    告2 人不利之認定。
  (四)參以被告李增慶於偵查中為陳春被訴妨害自由一案作證時
    證稱：當天我在葉安純屋內待了1 、2 分鐘，我站在陳春
    、呂政憲、鄭鴻文等3 人後面、門前面，我看到陳春用手
    拉葉安純兒子手臂，葉安純當時有說不要拉她兒子的手，我
    便走出去打電話報警，之後便與另一人待在門口等語（見偵
    一卷第50頁），而被告李增慶此部分關於其曾短暫進入屋內
    事實之陳述，與鄭鴻文上開於偵查中陳述當時仲介有先進去
    屋內，之後再出來等語一節相互符合，故此部分之事實，應
    堪予認定。至被告李增慶於另妨害自由案98年2 月25日偵查
    中雖先證稱：我報警後有走進屋內去看，當時陳春拉住小
    孩手臂不讓他上樓等語（見偵一卷第49頁），後又稱：陳春
    用手拉住葉安純兒子手臂，葉安純當時說不要拉她兒子的
    手，我走出去打電話報案等語（見偵一卷第50頁），依其前
    後證言，僅就報案時點有所差異，其就曾進入屋內並曾目擊
    陳春拉住陳○升的手臂一節之證述則並無歧異，而何時報
    案與是否見到陳春拉陳○升的手臂二事相較，後者顯然為
    重要事項，前者僅係細節，而被告李增慶係於98年2 月25日
    偵查中受檢察官訊問時，距案發時之97年10月13日已4 個月
    餘，其就細節部分所證前後雖稍有出入，亦屬常情，而難以
    此即遽認其供述不能採信，況且被告否認犯罪事實所持之辯
    解，縱屬不能成立，但如無積極證據足以證明其犯罪行為，
    仍不能以此即為被告不利之認定。
  (五)至於被告葉安純雖曾於另妨害自由案件偵查中指訴稱：李增
    慶當天沒有進入，他站在門口有看到全部等語（見偵一卷第
    68頁），及少年陳○升於另妨害自由案偵查中曾證稱：陳春
    拉我手時，仲介叔叔（即被告李增慶）站在門口外面沒有
    進來等語（見偵一卷第66頁），則2 人關於被告李增慶是否
    曾進入屋內一節所證，與被告李增慶所陳述不符，惟被告李
    增慶於偵查中供稱：我是跟在陳春、呂政憲及鄭鴻文身後
    進入屋內，仍身處門口位置，屋內、屋外僅一線之隔等語，
    參以共同被告葉安純於原審審理時證稱：當時有人在拉陳○
    升的手，我的焦點只在他身上，根本沒有注意到李增慶在做
    什麼等語（見原審訴字卷第51頁），及陳○升於原審審理時
    亦證稱：當天有位叔叔拉我的手，我會緊張、害怕，當時有
    點嚇到了，愣在那邊不知所措等語（見原審訴字卷第67至69
    頁），則被告葉安純與少年陳○升2 人當時若專注於與陳春
    之爭執，則其等未能注意被告李增慶是否曾短暫跨入門口
    而進入屋內之情，仍與常情無違，而不能以此即認定被告李
    增慶此部分所辯不能採信。再參以陳春於另妨害自由案偵
    查中亦陳稱：我與呂政憲、鄭鴻文3 人及李增慶在門口，葉
    安純請我進入屋內，李增慶站在外面抽煙，應該有聽到當天
    情形等語（見偵一卷第44頁），則依陳春此部分陳述，亦
    可認定案發當天被告李增慶至少站在門口處，其距離被告葉
    安純住處門口不遠，否則何以能聽聞陳春與被告葉安純間
    之爭吵。況且，依卷附被告葉安純所拍攝陳春、呂政憲及
    鄭鴻文等3 人站在門口處之照片顯示（見偵一卷第35頁），
    其等站立位置間有極大之空隙，並未阻擋自門外望入屋內之
    視線，因此被告李增慶不論是否跨入門口站在屋內陳春、
    呂政憲及鄭鴻文等3 人身後，或僅站在門外向內張望，均能
    輕易見到屋內情況，則檢察官以陳春、呂政憲及鄭鴻文等
    3 人擋在門口，被告李增慶無從觀看陳春拉住陳○升之手
    之事實，尚不能採。
  (六)檢察官另以少年陳○升於案發時年紀不足13歲，何以受侵害
    後語氣平和，報警時僅提到「有人來家裡鬧事」，表現沈穩
    殊難想像，且陳春以成人之姿抓住少年陳○升，少年陳○
    升豈會毫髮無傷，手部亦無紅腫云云，而推認陳春並無拉
    手之事實。經查，共同被告葉安純於原審審理時證稱：陳春
    是正常拉住陳○升的手，就是握住不讓他動彈，沒有拉扯
    ，陳○升也沒有掙扎，就是呆在那邊等語（見原審訴字卷第
    55至56頁），及陳○升於原審審理時證稱：當時那位叔叔拉
    我時間沒有超過1 分鐘，我沒有掙扎、反抗，我不知所措，
    就愣住站在那邊，是媽媽趕快把我2 人的手拉開等語（見原
    審訴字卷第68至69頁），則該2 人所證相符，並非不能採信
    ，再依該2 人陳述之被害經過，縱陳春確有拉手以阻止陳
    ○升上樓之行為而涉犯妨害自由罪嫌，但時間甚短不足1 分
    鐘，也僅是握住而已，陳○升並未掙扎抵抗，則陳○升手臂
    未必成傷，亦與常情無違。再者，本院勘驗陳○升於同日曾
    以電話報案2 次之報案錄音，其確未提及遭人以拉手方式妨
    害自由，僅提及「我們家有一群流氓在這邊」等語，且其於
    報案時之語氣平和，並無明顯特殊情緒起伏之情形，此有本
    院99年11月4 日勘驗筆錄在卷可稽（見本院卷第36至39頁）
    ，惟觀諸少年陳○升於案發當時已就讀國小六年級（見偵一
    卷第18頁受詢問人欄），依我國現況，國小六年級之學生已
    非年幼無知，何況年齡與遇有事故之表現並非固定，再衡諸
    常情，以本案當時陳○升並未成傷及遭阻止上樓之時間短暫
    之情形，陳○升報警時僅提到「我們家有一群流氓在這邊」
    等語，亦與常情無違，其未提及遭人以拉手方式妨害自由等
    細節，且語氣平和等情，亦難認即與事理相悖，而不能採信
    。
  (七)本件發生緣由乃肇因於被告葉安純與陳春等人之工程款債
    務糾紛，陳春、呂政憲、鄭鴻文等人原經被告葉安純指訴
    涉有妨害自由犯嫌，雙方乃互為對立之狀態，是渠等所為證
    言憑信性已較薄弱，復依上開說明，又無從排除陳春於案
    發當日確有拉住少年陳○升手臂，不准其上樓之可能，且證
    人鄭鴻文就被告李增慶是否進屋一節證述前後歧異，況縱認
    被告李增慶並未進屋，其立於門口亦有可能觀看屋內情況，
    而無從證明被告李增慶全然未見或不知屋內發生狀況，檢察
    官復未提出其他積極證據證明被告2 人確有上開犯行，是依
    罪證有疑，唯利被告之原則，自不得率以誣告、偽證之罪名
    相繩。
六、綜上所述，檢察官所舉前開證據，尚不足使本院達於通常一
    般之人均不致有所懷疑，而得確信被告葉安純及李增慶分別
    有誣告、偽證之犯行，致使無從形成有罪之確信，則依罪證
    有疑利於被告之證據法則，即不得遽為不利被告之認定。此
    外，本院復查無其他積極證據足認被告2 人有檢察官所指之
    上述犯行，揆諸上開說明，本案尚不能證明被告2 人犯罪。
七、原審因而為被告2 人均無罪之判決，核無不合。檢察官上訴
    意旨，仍執前詞，而指摘原審判決不當，均無理由，應予駁
    回。
據上論結，應依刑事訴訟法第368 條，判決如主文。
本案經檢察官陳建年到庭執行職務。
中    華    民    國    99    年    12    月    14    日
                刑事第二庭  審判長法  官  林正雄
                                  法  官  蔡國卿
                                  法  官  邱明弘
以上正本證明與原本無異。
如不服本判決應於收受本判決後10日內向本院提出上訴書狀，其
未敘述上訴理由者，並得於提起上訴後10日內向本院補提理由書
狀（均須按他造當事人之人數附繕本）「切勿逕送上級法院」。
中    華    民    國    99    年    12    月    14    日
                                  書記官  林明威

司法院資訊處製作；財團法人民間司法改革基金會備份。
